【裁判字號】    90,台上,465
【裁判日期】    900322
【裁判案由】    損害賠償刑事附帶民事訴訟
【裁判全文】
最高法院民事判決                                  九十年度台上字第四六五號
    上  訴  人  乙  ○
                丙○○
    共      同
    訴訟代理人  邱垂勳
    被 上 訴人  甲○○
右當事人間請求損害賠償事件，上訴人對於中華民國八十八年九月二十三日台灣高等
法院台南分院刑事附帶民事訴訟判決（八十八年度附民字第二六五號），提起上訴，
本院判決如左：
    主  文
上訴駁回。
上訴訴訟費用由上訴人連帶負擔。
    理  由
本件被上訴人主張：上訴人乙○、丙○○夫妻二人明知伊等在中國大陸廣東省東莞市
附城區主山管理區開設東莞尚美電腦織嘜有限公司（下稱尚美公司）之財務狀況不佳
，竟共同於民國八十二年十月初某日，向伊佯稱其等在大陸開設之尚美公司前景甚佳
，利潤甚高，及願讓伊指定伊妻柯佩旻擔任該公司之副董事長等不實言詞，邀約伊參
與投資而與其簽定合約書乙紙，約定該公司資本額新台幣（下同）一千萬元，由雙方
各出資五百萬元，致伊誤信其言，先後於八十二年十月十四日至八十三年五月三十一
日間，陸續交付二百七十二萬三千二百元投資金額於乙○收受。迨乙○於收受後，迄
未依約變更尚美公司之副董事長名義，復未邀約伊共同參與尚美公司之經營，又未分
配任何盈餘，伊始知受騙。渠等所犯共同詐欺罪，業經刑事法院判處有期徒刑確定等
情。爰提起刑事附帶民事訴訟，依侵權行為之法則，求為命上訴人連帶給付（賠償）
伊二百七十二萬三千二百元及自訴狀繕本送達翌日（八十八年八月二十二日）起加付
法定遲延利息之判決（被上訴人超過前開金額之請求，業經原審判決駁回確定）。
上訴人則以：伊等並未詐騙被上訴人，自無侵權行為之可言；且公司亦願與被上訴人
結算清償退股之金額等語。資為抗辯。
原審依刑事訴訟所調查之證據為辯論之結果，以：上訴人確有與被上訴人簽訂合約書
，載明所成立之合資公司由被上訴人之妻柯佩旻為公司副董事長、訴外人徐煌冠之妻
林麗真擔任副總經理，並由徐煌冠為合資機構所設經營管理機構之副總經理，有合約
書影本一份足證，而上訴人迄未依約履行及被上訴人已交付約三百萬元，亦為上訴人
所是認，乃上訴人原得依中華人民共和國公司法及公司登記管理條例為變更股東名冊
及向原公司登記機關申請變更登記，卻不為之；且尚美公司於兩造訂約前之八十二年
九月十一日已先行在大陸成立，其註冊登記之董事長為乙○，副董事長、總經理、副
總經理均為他人，亦見雙方於同年十月十五日簽訂合約書時，易使被上訴人相信上訴
人可自上開登記將副董事長及副總經理為變更登記。詎上訴人不但無變更之意，更就
其未為變更登記，或辯稱大陸法令不易變更，或改稱被上訴人未將投資額繳齊，始未
將之變更，或辯稱因被上訴人吵著要退股，所以未辦變更事宜云云，足證上訴人於邀
請被上訴人投資之初，已無意變更股東名冊，而係為訛騙被上訴人投資資金以供其使
用。參以本件大陸之投資係上訴人所邀集，為上訴人所是認，衡情上訴人理當鼓吹其
投資遠景及獲利，然在檢察官偵查時，質之為何未為變更登記，上訴人丙○○竟稱：
「當時公司經濟情況不是很好」，可知丙○○於邀被上訴人投資之初，即隱瞞公司情
況不佳之事實，已見其有不法之意圖，況上訴人係以機器設備作價出資，本身並未實
際出資，卻於合約書中明定【各出資】五百萬元，而未隻字提及以機器作價抵償；就
被上訴人指稱其先至大陸查看，只有廠房，沒有機器，丙○○復未加爭執，益見上訴
人當時資金短缺。並明知資金週轉困難，卻隱匿其事實向被上訴人告知伊等在大陸開
設之尚美公司前景甚佳，利潤甚高，獲利可期，及以願讓柯佩旻擔任副董事長、林麗
真擔任副總經理、徐煌冠為合資機構所設經營管理機構之副總經理等詞，詐使被上訴
人陷於錯誤而允諾投資，待被上訴人發覺投資錯誤，上訴人於允其退股後，迄今逾數
年，不獨未發還被上訴人分文投資款，反設詞辯飾，堪認上訴人於邀約被上訴人投資
之初即存有不法之意圖。不容上訴人藉詞財務報表為徐煌冠製作，因而無法結算清償
退股之款項以資搪塞其不退股款之意圖。上訴人乙○既出具計算書，允諾分期清償被
上訴人之投資款，竟又稱未言明何時清償而分文未償，其有意詐取被上訴人投資款之
心，尤無疑義。是上訴人二人因詐欺不法侵害被上訴人之權利，依法自應負連帶賠償
責任。至被上訴人指稱其已投資三百二十二萬三千二百元一節，上訴人雖否認被上訴
人投資之金額有達三百餘萬元。然上訴人於偵審中對被上訴人已投資三百餘萬元及其
投資款項係存入華僑銀行帳戶，俱不爭執，乙○就被上訴人主張該帳戶轉帳支出一百
六十五萬零五百二十六元至香港，及現金支出由乙○提領至大陸，均為投資之款項云
云，更無異言，足見被上訴人所存入華僑銀行共同帳戶之金錢均係投資款。再對照被
上訴人告訴狀所附華僑銀行台南分行仁德辦事處共同帳戶所載，上訴人存入之金額為
：八十二年十月十四日一百萬元、八十二年十二月十七日三十九萬四千七百元、八十
二年十二月二十一日十五萬七千元（同日所存入之五十萬元立即沖走，未入帳）、八
十三年二月三日五十萬元、八十三年三月十五日三十二萬一千五百元、八十三年四月
二十五日二十五萬元、八十三年五月三十一日十萬元，共計存入金額為二百七十二萬
三千二百元（不包括存款息三千八百三十元），應認上訴人實際向被上訴人詐取之金
額為二百七十二萬三千二百元，被上訴人於該金額本息範圍內，本於侵權行為之法律
關係，請求上訴人連帶賠償，即屬正當，應予准許，為其心證之所由得。因而命上訴
人連帶給付被上訴人二百七十二萬三千二百元及自訴狀繕本送達翌日即八十八年八月
二十二日起之法定遲延利息，經核於法並無違誤。上訴論旨，猶就原審取捨證據、認
定事實之職權行使，指摘原判決不當，求予廢棄，非有理由。又上訴人於上訴後陳稱
：被上訴人之請求權已罹於二年時效期間而消滅等語，係屬新防禦方法，依民事訴訟
法第四百七十六條第一項規定，本院尚無從予以審酌，附此明。
據上論結，本件上訴為無理由，依民事訴訟法第四百八十一條、第四百四十九條第一
項、第八十五條第二項，判決如主文。
中      華      民      國     九十     年      三      月    二十二    日
                              最高法院民事第七庭
                                  審判長法官  蘇  茂  秋
                                        法官  徐  璧  湖
                                        法官  朱  建  男
                                        法官  曾  煌  圳
                                        法官  李  慧  兒
      右正本證明與原本無異
                                              書  記  官
中      華      民      國     九十     年      四      月       六     日


司法院資訊處製作；財團法人民間司法改革基金會備份。
